【裁判字號】    95,訴,71
【裁判日期】    950331
【裁判案由】    損害賠償
【裁判全文】
臺灣彰化地方法院民事判決  95年度訴字第71號
原        告  乙○○
              丙○○
前列二人共同
訴 訟代理 人  李振祥律師
被        告  甲○○
訴 訟代理 人  汪紹銘律師
上列當事人間請求侵權行為損害賠償事件，本院於民國95年3月
15日言詞辯論終結，判決如下：
    主      文
原告之訴及假執行之聲請均駁回。
訴訟費用由原告負擔。
    事實及理由
一、原告主張：
(一)被告及訴外人李金英為興建佛堂，於民國81年8月24日與原
    告訂立買賣契約（以下簡稱系爭買賣契約），約定以價金1,
    040萬元，向原告購買原告所有坐落彰化縣鹿港鎮○○○段
    洋子厝小段371-14、371- 15、371-18、371 -22地號、應有
    部分各10分之1等4筆土地（以下簡稱系爭土地），原告並已
    收取價金800萬元。
  (二)由於系爭土地係農地，且買方簽約時未具有自耕能力，雙方
    約定待買方取得自耕能力證明後，再移轉系爭土地所有權，
    且為擔保所有權順利移轉，原告並將系爭土地設定債權金額
    2,000萬元之抵押權予被告。嗣因買方始終未取得自耕能力
    ，又未依約於3年內興建佛堂，雙方乃於85年9月18日簽立同
    意書，同意撤銷（應為解除之誤）系爭買賣契約，原告應返
    還價金800萬元及利息550萬元，合計1,350萬元，雙方同時
    辦理塗銷系爭土地之抵押權，並由原告以系爭土地向銀行貸
    款，以清償積欠買方之價金及利息，買方應交還先前由原告
    之母郭吳美（起訴狀誤載為原告）簽發金額1,350萬元之本
    票。詎被告簽立同意書後，不僅未塗銷抵押權，更以拍賣抵
    押物裁定為執行名義，聲請強制執行系爭土地，嗣經鈞院以
    87年度執字第1757號拍賣抵押物執行事件受理，被告並分得
    11,616,116元。
  (三)被告明知前開抵押債權2,000萬元並不存在，且被告未塗銷
    系爭土地之抵押權前，即不得主張上開本票債權，被告竟聲
    請強制執行系爭土地，致原告受有損害。茲以系爭土地買賣
    價金1,040萬元為計算標準，扣除原告已收取價金800萬元後
    ，原告受有240萬元之損害。
  (四)爰依侵權行為損害賠償之法律關係，請求被告給付原告240
    萬元，及自起訴狀繕本送達被告之翌日起至清償日止，按年
    息百分之5計算之利息，並聲明願供擔保請准宣告假執行等
    語。
二、被告辯稱：
  (一)原告收受800萬元價金後，竟未移轉系爭土地所有權，雙方
    乃於85年9月18日合意解除系爭買賣契約，原告並同意返還
    先前收受之價金含利息共1,350萬元予被告。嗣因原告未返
    還價金，被告始聲請拍賣系爭土地，惟因無人買受，始由被
    告承受，分配不足額尚有4,617,172元。是原告聲請強制執
    行，並非侵權行為。
  (二)系爭買賣契約業經解除，被告自無給付尾款之義務，又被告
    取得系爭土地所有權之原因係經法院拍賣，且尚有前開不足
    額未受償，原告聲稱受有損害，顯非事實，其間更無因果關
    係。
  (三)退步言之，原告主張縱屬有據，其請求權亦因已逾2年時效
    而消滅。
三、兩造不爭執之事項：
(一)被告及訴外人李金英於81年8月24日以1,040萬元之代價，向
    原告購買系爭土地，原告已收取價金800萬元。
  (二)原告為擔保系爭土地所有權移轉登記，並以系爭土地設定權
    利價值2,000萬元之抵押權予被告。
  (三)兩造已於85年9月18日簽立同意書，合意解除（同意書用語
    為撤銷）系爭買賣契約，並約定原告應返還1,350萬元，其
    中800萬元係價金，550萬元則係利息，被告則應配合辦理塗
    銷系爭土地之抵押權。
  (四)被告簽立同意書後，尚未塗銷系爭土地之抵押權前，即以拍
    賣抵押物裁定為執行名義，聲請強制執行系爭土地，嗣經本
    院以87年度執字第1757號拍賣抵押物執行事件受理，被告並
    於89年12月14日受分配11,616,116元。
四、原告主張系爭土地設定抵押權予被告，原為擔保系爭土地所
    有權移轉登記，惟於系爭買賣契約解除後，竟遭被告聲請強
    制拍賣並受分配等語，業據原告提出土地登記異動索引、抵
    押權設定契約書影本、土地登記謄本、執行處通知影本、分
    配表影本等件為證，且為被告所不爭執，自堪信為真實。是
    以本件爭點之所在，乃在於被告聲請強制拍賣系爭土地並受
    分配，是否構成侵權行為？及該侵權行為請求權是否已罹於
    時效而消滅？
五、按「因故意或過失，不法侵害他人之權利者，負損害賠償責
    任。」，民法第184條第1項前段定有明文。經查：系爭買賣
    契約既經兩造合意解除，自已溯及的消滅，關於價金及利息
    之返還，則屬回復原狀之義務，此項義務與系爭買賣契約解
    除前之權利義務關係截然不同，因此為擔保系爭買賣契約所
    生移轉所有權之債務，而設定之抵押權，並不擔保契約解除
    後之回復原狀義務。據此，前開價金含利息合計1,350萬元
    之債權既非系爭土地抵押權所擔保之債權，被告竟以拍賣抵
    押物裁定為執行名義，聲請強制拍賣系爭土地，並以該1,35
    0萬元之債權混作抵押債權，而受分配11,616,116元，致原
    告喪失系爭土地所有權，則原告主張被告拍賣系爭土地並分
    配之舉，構成侵權行為，洵屬有據。
六、惟按「因侵權行為所生之損害賠償請求權，自請求權人知有
    損害及賠償義務人時起，二年間不行使而消滅，‧‧‧」、
    「時效完成後，債務人得拒絕給付。」，民法第197條第1項
    、第144條第1項分別定有明文。經查：系爭土地經被告聲請
    強制拍賣後，被告已於89年12月14日受分配11,616,116元，
    業如前述，本院執行處並於89年11月25日通知兩造分配，此
    亦有執行處通知影本附卷可按，惟原告竟延至95年1月12日
    始提起本件損害賠償訴訟，則被告辯稱原告損害賠償請求權
    已逾2年時效而消滅，自堪採認。準此，被告自得依前開規
    定拒絕給付。
七、從而，原告前開損害賠償請求權既因被告提出時效抗辯而消
    滅，則原告猶本於侵權行為損害賠償之法律關係，請求被告
    給付原告240萬元，及自起訴狀繕本送達被告之翌日起至清
    償日止，按年息百分之5計算之利息，為無理由，應予駁回
    。
八、原告之訴業經駁回，則其假執行之聲請，已失所依據，應併
    予駁回。
九、本件判決之基礎已臻明確，兩造其餘攻擊防禦方法及舉證，
    於判決之結果並無影響，自毋庸一一論列，附此敘明。
十、訴訟費用之依據：民事訴訟法第78條、第85條第1項前段。
中    華    民    國    95    年    3    月    31     日
                  民事第一庭    法      官  陳正禧
上正本證明以原本無異。
如對判決上訴，應於判決送達後20日內向本院提出上訴狀。
                                法院書記官  王宣雄
中    華    民    國    95    年    4     月    3     日


司法院資訊處製作；財團法人民間司法改革基金會備份。
